---
title: "PEC1"
author: "Jairo Aguirre"
date: "NOV-2024"
output: html_document
---
Nuestro excel "GastricCancer_NMR" fue descargado del [repositorio de github](https://github.com/nutrimetabolomics/metaboData/). 

Cargamos las libreraias necesarias para la realización de esta PEC

```{r}

library(readxl)
library(SummarizedExperiment)
```

Lo primero que hacemos es leer los datos con los que trabajaremos. Nuesto excel contiene dos hojas, por lo tanto asignaremos cada hoja a un objeto. 

```{r}
#Hoja 1
data <- read_excel("~/MÁSTER/ANÁLISIS DATOS ÓMICOS/PEC1/GastricCancer_NMR.xlsx", sheet = "Data")

#Hoja 2 
peak <- read_excel("~/MÁSTER/ANÁLISIS DATOS ÓMICOS/PEC1/GastricCancer_NMR.xlsx", sheet = "Peak")
```

Para crear nuestra clase debemos separar nuestros datos de expresión (assays) y los metadatos (información fenotípica o covariables de las muestras). 

Los datos de expresión los encontramos en la hoja 1 y se corresponden con las columnas que contienen los valores númericos (M1 - M149)

```{r}
assay_data <- as.matrix(data[, grep("^M", names(data))])
```

Los metadatos de las muestras los encontramos en la hoja 2 que hemos denominado peak

Ahora procedemos a crear nuestar clase SummarizedExperiment

```{r}
se <- SummarizedExperiment(assays = list(counts = assay_data), 
                           colData = peak)

se
```

